【裁判字號】    92,台上,248
【裁判日期】    920116
【裁判案由】    貪污
【裁判全文】
最高法院刑事判決                                九十二年度台上字第二四八號
      上  訴  人  甲○○
右上訴人因貪污案件，不服台灣高等法院台南分院中華民國九十一年八月十五日第二
審更審判決（九十年度重上更字第四二六號，起訴案號：台灣台南地方法院檢察署
八十三年度偵字第五九○二號），提起上訴，本院判決如左：
    主  文
原判決撤銷，發回台灣高等法院台南分院。
    理  由
本件原判決以上訴人甲○○係台灣台南監獄管理員，負責監獄受刑人戒護及違規查緝
舉發工作，為依據法令從事公務之人，明知監獄行刑法第六十九條規定，「受刑人攜
帶或由監外送入財物，經檢查後由主管人員代為保管之」，受刑人所有財物應登列帳
卡統一保管，依規定支用，不得私自持有現金財物。倘受刑人在監執行期間，私自持
有現金經查獲者，除依規定由監務委員會決議沒入繳交國庫外，並應追究現金來源，
查禁及防止受刑人在監獄私自持有現金，係監獄管理員法定職責範圍事務。而上訴人
於民國八十二年元月間，意圖不法利益，明知在監受刑人林孟賢違規持有現金，竟不
予舉發取締，接續二次違背職務，在第二管教區科員辦公室（林孟賢為雜役在該辦公
室有辦公桌）及第二管教區鐵柵門邊，各收受林孟賢所交付現金新台幣（下同）五萬
元，合計十萬元，並約定俟林孟賢假釋出獄，共同花用。旋於八十二年二月十日下午
五時許，林孟賢獲假釋出獄，上訴人即親自駕駛小客車至該監獄門口，接載林孟賢理
髮及購買衣物，又帶同林孟賢至台南市「富碧餚餐廳」，與該監獄第二管教區戒護科
員沈金盛、教化科長文建勳、教誨師黃清旗，共同聚餐。抵達時文建勳、沈金盛二人
，均已各自招來花名「小惠」、「小莉」舞女，在場陪侍，黃清旗則係自帶花名「程
程」舞女赴宴。餐畢除文建勳與「小惠」，因故先行離去外，餘均再前往台南縣永康
市「歌寶ＫＴＶ」飲酒唱歌，直至凌晨始分手散去。各自散去後，上訴人、林孟賢復
各招一女至台南市「羅斯萊司飯店」休息。迄翌日凌晨二時許，上訴人始載林孟賢至
台南市火車站搭車北返。上揭消費，除理髮款項由林孟賢自行支付外，餘款均由上訴
人以林孟賢先前交付之十萬元支付。其中購買林孟賢衣物支出一萬元，其餘餐宴、唱
歌、召女坐檯及陪宿等，計花費八萬元，由參與餐宴之上訴人、林孟賢、沈金盛、文
建勳、黃清旗五人分受，則上訴人圖得餐宴等不正利益一萬六千元，另餘款一萬元亦
歸由上訴人所有，合計不正利益及賄賂，共二萬六千元。因而撤銷第一審關於上訴人
對於違背職務之行為，收受賄賂之罪刑，改判仍論處上訴人依據法令從事公務之人員
，對於違背職務之行為，收受賄賂。固非無見。
惟查，(一)、刑事訴訟法第九十八條之規定，於證人之訊問準用之。同法第一百九十二
條定有明文，是以訊問證人應出以懇切之態度，不得用強暴、脅迫、利誘、詐欺、疲
勞訊問或其他不正之方法。藉以擔保證人證詞之任意性及真實性。證人林孟賢於原審
供稱，「（八十三年五月十三日及八十三年五月二十日在調查站所言實在？），不實
在，當時我在服兵役，調查站以撤銷假釋及在軍方施壓下，才配合調查去作筆錄，我
沒有說過這些話，是調查站捏造出來供詞。」、「（你在偵查中亦指認被告有本案犯
行？）不實在，係調查員交代我，如所言與調查站筆錄不同，要撤銷我的假釋。」（
見更三卷第一○七背面、一○八頁）。而上訴人於原審亦謂：「（既然如此，又會牽
連上沈金盛？）當時調查站逼說林孟賢不說出這些事情，要將林孟賢的假釋撤銷。」
（見更六審卷(二)第七頁）云云。則證人之證詞是否出於任意性，能否資為適法之證據
，不無疑問，自有先予調查之必要。乃原審對此未詳細審究明白並傳證承辦本案之調
查員以明究竟，即逕採林孟賢在調查、偵查中之供述，為論罪之證據，尚與證據法則
有違。(二)、依原審九十一年八月一日審判筆錄記載，原審於審判期日訊問上訴人：「
你對林孟賢在原審所說的有何意見？」、「你對本院向台南監獄所調來的文件，你有
何意見？」、「你對本院向台南監獄所調來的影本有何意見？」「對你自已在警訊、
偵查中、原審、及本院調查中說的話有何意見？」（見更六卷(二)第九、十、十一、十
三頁）等情，均僅提示上開筆錄或文書而已，並未向上訴人宣讀或告以要旨，自屬未
依法踐行調查證據之程序。又原審問及上訴人「你對本院囑託台東地院所製作筆錄有
何意見？」（見更六卷(二)第九頁）等語。惟原審（於更三審）曾以八十八南分院成刑
翔字第０五四五五號函，囑託台中地院代為訊問證人林孟賢（見更三卷第八十三至八
十七頁），並無囑託台東地院調查之情事，是審判筆錄所載，同屬疏誤。(三)、原判決
理由欄論述上訴人行為後，貪污治罪條例已於八十五年十月二十三日修正，比較新舊
法之結果，以修正前之舊法對上訴人較為有利，自應適用八十五年十月二十三日修正
前之貪污治罪條例論處。惟查該修正前之貪污治罪條例有關犯同條例第四條至六條之
罪，情節情微，所得財物及不正利益在新台幣五萬元以下，得減輕其刑之規定，係規
定該條例於第十一條第一項，原判決誤載依該條例第十二條第一項規定，為減輕其刑
之依據（見原判決第十七頁第十二行），自屬瑕疵。(四)、證人林孟賢於偵查中供稱：
「我認識甲○○係因我是雜役，經常在外走動，較常見面，吳某與陳永寅常站崗中央
台，經常到第二教區致送受刑人會客通知單，久了就很熟，因經常會碰頭，有事都在
碰面時再談，甲○○亦經常到第二教區找沈金盛聊天，我亦會在旁準備飲料、茶水給
他們。」（見偵查卷第五十五頁背面）；然依台灣台南監獄檢送原審之管理員「每日
值勤表」影本可知，上訴人於當年月並未有在第二管教區服勤之紀錄。上訴人當時得
否進入第二管教區收受林孟賢交付現款之可能與機會？原審對此攸關犯罪事實之情節
，未予深究明白，自屬調查事實未盡之違誤。上訴人上訴意旨指摘，原判決不當，非
無理由，應認仍有撤銷發回更審之原因。
據上論結，應依刑事訴訟法第三百九十七條、四百零一條，判決如主文。
中      華      民      國    九十二    年      一      月     十六     日
                              最高法院刑事第六庭
                                  審判長法官  吳  雄  銘
                                        法官  池  啟  明
                                        法官  石  木  欽
                                        法官  吳  三  龍
                                        法官  徐  文  亮
      右正本證明與原本無異
                                              書  記  官
中      華      民      國    九十二    年      一      月              日


司法院資訊處製作；財團法人民間司法改革基金會備份。
